【裁判字號】    92,保險,7
【裁判日期】    920918
【裁判案由】    給付保險金
【裁判全文】
臺灣桃園地方法院民事判決  九十二年度保險字第七號
    原      告  合迪股份有限公司
    法定代理人  丙○○
    訴訟代理人  甲○○
    被      告  友聯產物保險股份有限公司
                        設桃園.
    法定代理人  丁○○  住同右.
    訴訟代理人  乙○○  住台北市○○○路○段二一九號十二樓
右當事人間請求給付保險金事件，本院於民國九十二年九月四日言詞辯論終結，判決
如左：
    主    文
原告之訴及假執行之聲請均駁回。
訴訟費用由原告負擔。
    事    實
甲、原告方面：
一、聲明：被告應給付原告新臺幣（下同）二百五十萬元及自起訴狀繕本送達翌日起
    至清償日止，按年息百分之十計算之利息。原告並願供擔保，請准宣告假執行。
二、陳述：緣訴外人簡英俊即寶興汽車貨運行於民國八十九年五月三十日，以分期付
    款方式向原告購買一九九八年式ＭＩＴＳＵＢＩＳＨＩ牌ＹＴ０９５–ＶＳＷ２
    １型，引擎號碼８ＤＣ１１–４４２０１０，牌照號碼ＮＭ–７９５之曳引車（
    下稱系爭車輛）乙輛，訴外人簡英俊即寶興汽車貨運行與原告並依動產擔保交易
    法之規定辦理動產抵押登記在案，原告為系爭車輛之抵押權人。嗣訴外人簡英俊
    即寶興汽車貨運行就系爭車輛向被告投保竊盜損失險，保險金額為二百八十萬元
    ，每期保費一萬四千四百二十五元，保險期間自八十九年五月三十一日中午十二
    時起，至九十年五月三十一日中午十二時止。後系爭車輛於八十九年六月二十六
    日在桃園縣桃園市○○路與民光東路口遭竊，訴外人簡英俊即寶興汽車貨運行立
    即向當地管區報案，並在取得失竊證明後，便依前開保險契約之約定向被告申請
    出險，請求給付保險理賠金，卻遭被告無端刁難，拒絕理賠。被告先是向訴外人
    簡英俊即寶興汽車貨運行表示，該汽車保險單（下稱系爭保單）所載之系爭車輛
    製造年份有誤，應是一九九八年而非系爭保單上記載的二○○○年，繼而要求駕
    駛系爭車輛之司機需到被告營業所報告出險經過及始末。惟上開保單記載之錯誤
    ，係被告承保當時因可歸責於自己之事由自己登載錯誤，出單時又未發現此一錯
    誤，實無由將該錯誤歸咎於訴外人簡英俊即寶興汽車貨運行；又系爭車輛之司機
    已行方不明，無法聯絡，非訴外人簡英俊即寶興汽車貨運行無故不配合被告進行
    理賠調查程序，被告仍得於調查其他證據後，再決定理賠與否，而被告竟以此輕
    微之瑕疵，拖延本案之理賠，最後甚至悍然拒絕之，顯已違反誠信原則。被告趁
    訴外人簡英俊名下集團企業經營不善，拖欠鉅額債款，已出國躲債，短期間不會
    出面辦理理賠各項手續之便，遂向訴外人葉祝蘭即簡英俊之母表示，本案因欠缺
    文件無法理賠，但可辦理退保取回先前所繳之保險費，訴外人葉祝蘭因不諳法律
    ，又為免損失，遂在未經訴外人簡英俊即寶興汽車貨運行授權的情形下，持訴外
    人簡英俊即寶興汽車貨運行的印鑑章到被告營業所辦理退保手續，並簽具切結書
    乙紙，同意免賠結案，惟本案若真如被告所述根本無法理賠，又為何於出險後，
    先是要求訴外人葉祝蘭趕快繳納保險費？後而要求訴外人簡英俊即寶興汽車貨運
    行簽署切結書同意免賠結案？如此邏輯，實令人費解。又依動產擔保交易法之規
    定，原告為上開保險契約之受益人，且原告與訴外人簡英俊即寶興汽車貨運行所
    訂之動產抵押合約書第九條亦有相同約定。原告已依動產擔保交易法之規定向桃
    園監理站辦理動產抵押登記在案，已具有公示原則，被告於辦理該汽車保險時，
    應為相關車籍資料之查詢，即可得知原告為抵押權人，此為被告自身之疏失，應
    不可歸責於原告，縱被告未為查詢而不知原告為抵押權人者，亦不得以其對抗已
    為抵押權登記之原告，原告既已為登記，不論被告為意或惡意皆不得以任何主張
    或理由對抗前開系爭保險契約之受益人應為原告之記載。
三、證據：提出買賣合約書、動產擔保交易動產抵押設定登記申請書、存證信函、汽
    車保險單、汽車車籍查詢、切結書、本院桃院丁民執金字第四七八三號債權憑證
    、動產抵押合約書各一份（均為影本）。並聲請訊問證人葉祝蘭、張瓊輝。
乙、被告方面：被告經合法通知，未於最後言詞辯論期日到場，惟據其以前到場所為
    之聲明及陳述如下：
一、聲明：駁回原告之訴。如受不利判決，願供擔保，請准宣告免為假執行。
二、陳述：系爭車輛失竊時即八十九年六月二十六日起迄今已三年餘，原告縱有權利
    可主張，亦已罹於時效。再依原告與訴外人簡英俊即寶興汽車貨運行於八十九年
    五月三十日所簽訂之買賣合約書，訴外人簡英俊即寶興汽車貨運行交付原告之票
    據，為二個月支付一期之分期付款方式，其中僅八十九年七月十六日第一期票據
    獲兌現，第二期八十九年九月十六日之票據即未兌現，原告公司即向臺灣台北地
    方法聲請裁定本票准許強制執行，並同時進行取回車輛程序，而取回車輛首先必
    向汽車所在地索車，則果如汽車失竊，訴外人簡英俊即寶興汽車貨運行必然告知
    ，即原告已然知情，原告縱謂當時無法覓得系爭車輛，則必然向監理單位查詢車
    籍資料，監理資料內已載系爭車輛於八十九年六月二十六日失竊，原告此時亦應
    知情，可見原告於八十九年九月十六日票據未獲兌現後即已知悉所謂車輛失竊情
    事，原告若稱於九十年三月二十二日始知車輛失竊，則長達九個月期間均未試圖
    找回車輛以確保債權，其處理方式亦難謂無疏失。
三、證據：提出臺灣臺北地方法院八十九年票字第四一○九九號民事裁定、汽車險保
    單批改申請單各乙紙（均為影本）。
    理    由
一、本件被告經合法通知，無正當理由，未於最後言詞辯論期日到場，核無民事訴訟
    法第三百八十六條各款所列情形，爰依原告聲請，由其一造辯論而為判決。又按
    訴狀送達後，原告不得將原訴變更或追加他訴，但不甚礙被告之防禦及訴訟之終
    結者，不在此限，民事訴訟法第二百五十五條第一項第七款定有明文。查原告起
    訴時，起訴狀上記載訴之聲明為請求被告應給付訴外人簡英俊即寶興汽車貨運行
    二百五十二萬元及自訴狀繕本送達翌日起至清償日止，按年息百分之十計算之利
    息，由原告受領，訴訟標的則為依民法第二百四十二條規定，以原告自己名義代
    位訴外人簡英俊即寶興汽車行使對被告依保險契約所生之賠償請求權，此起訴狀
    經送達被告後，原告復於言詞辯論時變更其訴之聲明為請求被告應給付原告二百
    五十萬元及訴狀送達翌日起至清償日止，依年息百分之十計算之利息，訴訟標的
    則變更為直接依訴外人簡英俊即寶興汽車貨運行與被告所訂保險契約（原告主張
    其為受益人）所生之賠償請求權，核原告所為上開訴之變更，並不甚礙被告之防
    禦及訴訟之終結，揆諸上揭規定，自應准許，此均先為敘明。
二、本件原告起訴主張，緣訴外人簡英俊即寶興汽車貨運行於八十九年五月三十日，
    以分期付款之方式向原告購買系爭車輛，並與原告依動產擔保交易法之規定就系
    爭車輛辦理動產抵押登記在案，原告為系爭車輛之抵押權人。嗣訴外人簡英俊即
    寶興汽車貨運行將系爭車輛向被告投保竊盜損失險，保險金額二百八十萬元，每
    期保費一萬四千四百二十五元，保險期間自八十九年五月三十一日中午十二時起
    ，至九十年五月三十一日中午十二時止。後系爭車輛於八十九年六月二十六日在
    桃園縣桃園市○○路與民光東路口遭竊，訴外人簡英俊即寶興汽車貨運行立即向
    當地管區報案，並在取得失竊證明後，便依前開保險契約之約定向被告申請出險
    ，請求給付保險理賠金，卻遭被告無端刁難，拒絕理賠。惟依動產擔保交易法之
    規定，原告已因前開動產抵押登記而當然為上開保險契約之受益人，且原告與訴
    外人簡英俊即寶興汽車貨運行所訂之動產抵押合約書第九條亦有相同約定。原告
    既已依動產擔保交易法之規定向桃園監理站辦理動產抵押登記在案，即具有公示
    原則，得對抗善意第三人，是不論被告為善意或惡意皆不得以任何主張或理由對
    抗前開系爭保險契約之受益人應為原告之記載，故原告自得依上開訴外人簡英俊
    即寶興汽車貨運行與被告所訂之保險契約上約定之賠償請求權，直接向被告請求
    給付，爰依法訴請被告給付如聲明所示等語。被告則以：系爭車輛失竊時即八十
    九年六月二十六日起迄今已三年餘，原告縱有權利可主張，亦已罹於時效。再依
    原告與訴外人簡英俊即寶興汽車貨運行於八十九年五月三十日所簽訂之買賣合約
    書，訴外人簡英俊即寶興汽車貨運行交付原告之票據，為二個月支付一期之分期
    付款方式，其中僅八十九年七月十六日第一期票據獲兌現，第二期八十九年九月
    十六日之票據即未兌現，原告公司即向臺灣台北地方法聲請裁定本票准許強制執
    行，並同時進行取回車輛程序，而取回車輛首先必向汽車所在地索車，則果如汽
    車失竊，訴外人簡英俊即寶興汽車貨運行必然告知，即原告已然知情，原告縱謂
    當時無法覓得系爭車輛，則必然向監理單位查詢車籍資料，監理資料內已載系爭
    車輛於八十九年六月二十六日失竊，原告此時亦應知情，可見原告於八十九年九
    月十六日票據未獲兌現後即已知悉所謂車輛失竊情事，原告若稱於九十年三月二
    十二日始知車輛失竊，則長達九個月期間均未試圖找回車輛以確保責權，其處理
    方式亦難謂無疏失等語，資為抗辯。
三、經查，原告主張訴外人簡英俊即寶興汽車貨運行於八十九年五月三十日，以分期
    付款之方式向原告購買系爭車輛，並與原告依動產擔保交易法之規定就系爭車輛
    辦理動產抵押登記在案，原告為系爭車輛之抵押權人。嗣訴外人簡英俊即寶興汽
    車貨運行將系爭車輛向被告投保竊盜損失險，保險金額二百八十萬元，每期保費
    一萬四千四百二十五元，保險期間自八十九年五月三十一日中午十二時起，至九
    十年五月三十一日中午十二時止，嗣系爭車輛於八十九年六月二十六日在桃園縣
    桃園市○○路與民光東路口遭竊之事實，業據提出買賣合約書、動產擔保交易動
    產抵押設定登記申請書、汽車保險單、汽車車籍查詢、動產抵押合約書各一份（
    均為影本）為證，並為被告所不爭執，堪信為真實。次查，原告與訴外人簡英俊
    所訂之前開動產抵押合約書第九條固約定：「抵押物（即系爭車輛）應向乙方（
    即原告）同意之保險公司投保乙方所指定之保險，並應以乙方為唯一受益人，保
    險金額及條件應商得乙方之同意，一切保險費用均由甲方負擔，所有保單及保費
    收據均交由乙方保管；乙方如代為墊付保費，經通知甲方限期償還，甲方未如限
    辦理時，乙方得將墊款逕行列為甲方之債務，依本契約前言之利率計息，甲方絕
    無異議，但乙方並無代為投保或代墊保費之義務。抵押物遭受損失，保險公司無
    論以任何理由拒絕或遲延賠償或賠款不足時，甲方及抵押物提供人願按本契約第
    八條之約定負連帶賠償責任。」等語，然依此約定內容僅足認定訴外人簡英俊即
    寶興汽車貨運行有向原告指定之保險公司投保原告所指定之保險，並以原告為唯
    一受益人之義務，尚不得逕認訴外人簡英俊就系爭車輛所投保之任一保險契約，
    其受益人當然為原告，蓋保險契約既為債權契約，原則上即僅有對人效力，苟原
    告並未經訴外人簡英俊即寶興汽車貨運行將之列為與被告間上開保險契約之受益
    人，原告即不能對被告出而主張其為上開保險契約之受益人而行使上開保險契約
    之權利。再按本法所稱受益人，指被保險人或要保人約定享有賠償請求權之人，
    要保人或被保險人均得為受益人，保險法第五條亦有明文，原告既未經上開保險
    之要保人即訴外人簡英俊約定享有上開保險契約之賠償請求權，其自非受益人，
    亦甚明確。末按動產擔保交易，應以書面訂立契約。非經登記，不得對抗善意第
    三人；動產抵押契約，應載明左列事項：（一）契約當事人之姓名或名稱、住居
    所或營業所。（二）所擔保債權之金額及利率。（三）抵押物之名稱、及數量，
    如有特別編號標識或說明者，其記載。（四）債務人或第三人占有抵押物之方式
    及其所在地。（五）所擔保債權之清償方法。（六）債務人不履行債務時，抵押
    權人行使動產抵押權及債權之方法。（七）如有保險者，其受益人應為抵押權人
    之記載。（八）管轄法院之名稱。  （九）其他條件之記載。（十）訂立契約年
    、月、日，動產擔保交易法第五條、第十六條第一項固分別定有明文。惟查，原
    告與訴外人簡英俊即寶興汽車貨運行間所訂立並持以登記之動產抵押合約書第九
    條之約定僅記載應由訴外人簡英俊向原告同意之保險公司投保原告所指定之保險
    ，並應以原告為唯一受益人之旨，前已述及，亦即並未具體將訴外人簡英俊與被
    告所訂之前開保險契約其「受益人應為原告」之內容登記其內，故原告尚不得以
    其已為前述動產抵押登記，而逕主張被告不得對抗其已為上開保險契約之受益人
    。綜上所述，原告所主張其依動產擔保交易法之規定及依其與訴外人簡英俊即寶
    興汽車貨運行所訂動產抵押合約書之約定，已當然為訴外人簡英俊與被告間所訂
    上述保險契約之受益人乙節既不足採，則原告於系爭車輛失竊後，直接依上述保
    險契約所定之賠償請求權，請求被告賠償乙節，即屬無據，不應准許。
四、從而，原告依訴外人簡英俊即寶興汽車貨運行與被告所訂保險契約約定之法律關
    係，請求被告給付二百五十萬元及自訴狀繕本送達翌日起至清償日止按年息百分
    之十計算之利息，為無理由，應予駁回。原告之訴既經駁回，其假執行之聲請已
    失所附麗，應併駁回之。
五、本件事證已臻明確，兩造其餘攻擊防禦方法及舉證，核於判決之基礎及結果無影
    響，無庸一一論列，附此敘明。
據上論結，本件原告之訴為無理由，依民事訴訟法第三百八十五條第一項前段、第七
十八條，判決如主文。
中      華      民      國    九十二    年      九      月      十八    日
                                        臺灣桃園地方法院民事第二庭
~B法      官  張震武
右為正本係照原本作成
如對本判決上訴須於判決送達後廿日內向本院提出上訴狀
中      華      民      國    九十二    年      九      月      十九    日
~B書  記  官  楊惠如


司法院資訊處製作；財團法人民間司法改革基金會備份。
